ACORDAO-COMPLETO-2520891

ACÓRDÃO 1915/2022 ATA 9/2022 - PRIMEIRA CÂMARA

VISTOS, relatados e discutidos estes autos de Tomada de Contas Especial instaurada pelo Fundo Nacional de Saúde (FNS) /Ministério da Saúde (MS) , em desfavor do Município de Batatais/SP (CNPJ 45.299.104/0001-87) , em razão de não comprovação da regular aplicação dos recursos repassados pela União, função Saúde, para atendimento ao Bloco de Média e Alta Complexidade Médica Hospitalar/Lim. Fin./Financiamento Centros de Referência Saúde do Trabalhador, 
ACORDAM os Ministros do Tribunal de Contas da União, reunidos em sessão de 1ª Câmara, ante as razões expostas pelo Relator, em:
9.1.	considerar revéis, para todos os efeitos, o Município de Batatais/SP (CNPJ 45.299.104/0001-87) e o Sr. Eduardo Silva Ricco (CPF XXX.100.808-XX) , dando-se prosseguimento ao processo, com fulcro no art. 12, § 3º, da Lei 8.443/1992;
9.2. acolher as razões de justificativa apresentadas pela Sra. Luciana Aparecida Nazar Arantes (CPF XXX.206.578-XX) e pelo Sr. Ramon Gustavo de Oliveira (CPF XXX.949.918-XX) ;
9.3. julgar regulares, as contas da Sra. Luciana Aparecida Nazar Arantes (CPF XXX.206.578-XX) , e dos Srs. Eduardo Silva Ricco (CPF 167.100.80811) e Ramon Gustavo de Oliveira (CPF XXX.949.918-XX) , ex-Secretários Municipais de Saúde de Batatais/SP, dando-lhes quitação plena, com fundamento nos arts. 1º, inciso I, 16, inciso I, e 17, da Lei 8.443/1992, c/c os arts. 1º, inciso I, e 207, do Regimento Interno/TCU;
9.4. fixar, novo e improrrogável prazo de quinze dias, a contar da notificação, para que o Município de Batatais/SP (CNPJ 45.299.104/0001-87) efetue e comprove, perante este Tribunal, com recursos do Tesouro Municipal, o recolhimento da quantia a seguir especificada, aos cofres do Fundo Municipal de Saúde de Batatais/SP, com fundamento no art. 12, §§ 1º e 2º, da Lei 8.443/1992, e no art. 202, §§ 2º e 3º, do Regimento Interno/TCU, atualizada monetariamente a partir da data indicada até a data do efetivo recolhimento, na forma prevista na legislação em vigor:
	DATA DA OCORRÊNCIA
	VALOR ORIGINAL (R$) 

	8/9/2015
	1.296.451,81

9.5. informar ao Município de Batatais/SP (CNPJ 45.299.104/0001-87) que a liquidação tempestiva do débito atualizado monetariamente saneará o processo e permitirá que as contas sejam julgadas regulares com ressalva, dando-se-lhe quitação, nos termos do § 4º do art. 202 do Regimento Interno do TCU, ao passo que a ausência dessa liquidação tempestiva levará ao julgamento pela irregularidade das contas, com imputação de débito, a ser atualizado monetariamente e acrescido de juros moratórios, nos termos do art. 19, da Lei 8.443/1992.

Tomada de Contas Especial instaurada pelo Fundo Nacional de Saúde (FNS)/Ministério da Saúde (MS), em desfavor do Município de Batatais/SP (CNPJ 45.299.104/0001-87), em razão de não comprovação da regular aplicação dos recursos repassados pela União, função Saúde, para atendimento ao Bloco de Média e Alta Complexidade Médica Hospitalar/Lim. Fin./Financiamento Centros de Referência Saúde do Trabalhador.

Primeira Câmara

Prefeitura Municipal de Batatais - SP.

3. Interessados/Responsáveis:
3.1. Interessado: Fundo Nacional de Saúde - MS (00.530.493/0001-71).
3.2. Responsáveis: Eduardo Silva Ricco (XXX.100.808-XX); Luciana Aparecida Nazar Arantes (XXX.206.578-XX); Prefeitura Municipal de Batatais - SP (45.299.104/0001-87); Ramon Gustavo de Oliveira (XXX.949.918-XX).

13.1. Ministros presentes: Benjamin Zymler (na Presidência) e Jorge Oliveira.
13.2. Ministro-Substituto convocado: Augusto Sherman Cavalcanti (Relator).
13.3. Ministro-Substituto presente: Weder de Oliveira.

ACORDAO-COMPLETO-2553266

Acórdão de Relação 6863/2022 - Primeira Câmara

Acórdão de Relação

AUGUSTO SHERMAN

Adoto, como relatório, excerto da instrução elaborada por Auditor lotado na SecexTCE (peça 98) , anuída pelos dirigentes da unidade (peças 99-100) , bem como excerto do Parecer do MP/TCU (peça 101) :
" INTRODUÇÃO
1.	Cuidam os autos de tomada de contas especial (TCE) instaurada pelo Fundo Nacional de Saúde (FNS) /Ministério da Saúde (MS) , em desfavor do Município de Batatais/SP (CNPJ 45.299.104/0001-87) , em razão de não comprovação da regular aplicação dos recursos repassados pela União, função Saúde, para atendimento ao Bloco de Média e Alta Complexidade Médica Hospitalar/Lim. Fin./ Financiamento Centros de Referência Saúde do Trabalhador.
HISTÓRICO
2. 	Instrução anterior (peça 89) , com aquiescência da SecexTCE (peças 90 e 91) , apresentou a seguinte conclusão e proposta de encaminhamento:
CONCLUSÃO
58. 	A inexecução do TAS 361 decorreu da ausência de transferência do valor pactuado para o caixa do FMS de Batatais/SP. Os gestores municipais de saúde podem, desta forma, serem isentados de culpabilidade, pois para a execução dos termos pactuados no TAS 361 era necessária a existência de recursos depositados na conta do FMS. Por outro lado, o Município de Batatais/SP não cumpriu o compromisso de transferir o montante de R$ 1.296.451,81 para o FMS, a partir de recursos do Tesouro Municipal, estando, por isso, em débito com o referido Fundo.
59. 	Diante da revelia do Município de Batatais/SP, do desvio de objeto ocorrido na aplicação de recursos públicos federais destinados ao Centro de Referência em Saúde do Trabalhador, da ausência do depósito de R$ 1.296.451,81 pactuado no TAS 361 e considerando a presunção de boa-fé que milita a favor dos entes públicos, cabe a fixação de novo e improrrogável prazo para o Município proceder ao recolhimento do débito, atualizado monetariamente, sem incidência de juros de mora, conforme dispõe o art. 12, §§ 1º e 2º, da Lei 8.443/1992 c/c o art. 202, §§ 2º e 3º do RI/TCU. 
60. 	Em face da análise promovida nos itens 42 a 51 desta instrução, propõe-se acolher parcialmente as razões de justificativa apresentadas pela Sra. Luciana Aparecida Nazar Arantes e pelo Sr. Ramon Gustavo de Oliveira, uma vez que foram suficientes para elidir as irregularidades a ela/ele atribuídas. Deste modo, suas contas podem ser julgadas regulares com ressalva, dandolhes quitação.
61.	 	As razões de justificativa apresentadas pela Sra. Luciana Aparecida Nazar Arantes podem ser aproveitadas a favor do Sr. Eduardo Silva Ricco, apesar da revelia deste. Deste modo, as contas deste senhor também podem ser julgadas regulares com ressalva, dando-lhe quitação.
PROPOSTA DE ENCAMINHAMENTO
62. 	Diante do exposto, submeto os autos à consideração superior, propondo:
a) considerar revéis, para todos os efeitos, o Município de Batatais/SP (CNPJ 45.299.104/0001-87) e o Sr. Eduardo Silva Ricco (CPF XXX.100.808-XX) , dando-se prosseguimento ao processo, com fulcro no art. 12, § 3º, da Lei 8.443/1992;
b) acolher parcialmente as razões de justificativa apresentadas pela Sra. Luciana Aparecida Nazar Arantes (CPF XXX.206.578-XX) e pelo Sr. Ramon Gustavo de Oliveira (CPF XXX.949.918-XX) , 
c) com fundamento nos arts. 1º, inciso I, 16, inciso II, 17 e 23, inciso II, da Lei 8.443/1992 c/c os arts. 1º, inciso I, 208 e 214, inciso II, do Regimento Interno/TCU, que sejam julgadas regulares com ressalva as contas da Sra. Luciana Aparecida Nazar Arantes (CPF 156.206.57850) e dos Srs. Eduardo Silva Ricco (CPF XXX.100.808-XX) e Ramon Gustavo de Oliveira (CPF XXX.949.918-XX) , ex-secretários municipais de saúde de Batatais/SP, dando-lhes quitação;
d) fixar, com fundamento no art. 12, §§ 1º e 2º, da Lei 8.443/1992 e no art. 202, §§ 2º e 3º, do Regimento Interno/TCU, novo e improrrogável prazo de quinze dias, a contar da notificação, para que o Município de Batatais/SP (CNPJ 45.299.104/0001-87) efetue e comprove, perante este Tribunal, com recursos do Tesouro Municipal, o recolhimento da quantia a seguir especificada aos cofres do Fundo Municipal de Saúde de Batatais/SP, atualizada monetariamente a partir da data indicada até a data do efetivo recolhimento, na forma prevista na legislação em vigor;
	DATA DA OCORRÊNCIA
	VALOR ORIGINAL (R$) 

	8/9/2015
	1.296.451,81

			  	Valor atualizado até 13/9/2020: R$ 1.608.248,47
e) 	informar ao Município de Batatais/SP (CNPJ 45.299.104/0001-87) que a liquidação tempestiva do débito atualizado monetariamente saneará o processo e permitirá que as contas sejam julgadas regulares com ressalva, dando-se lhe quitação, nos termos do § 4º do art. 202 do Regimento Interno do TCU, ao passo que a ausência dessa liquidação tempestiva levará ao julgamento pela irregularidade das contas, com imputação de débito a ser atualizado monetariamente e acrescido de juros moratórios nos termos do art. 19 da Lei 8.443/1992.
3. 	Submetida à apreciação do Ministério Publico junto ao TCU (MPTCU) , o procurador Sérgio Ricardo Costa Caribé discordou, em parte da proposição de julgamento das contas dos exsecretários municipais de saúde de Batatais/SP PELA regularidade com ressalva, pois, segundo ele, caberia o julgamento pela regularidade das contas destes responsáveis (peça 92) .
4. 	Estando os autos no Gabinete do Min. Rel. Augusto Sherman, o Sr. Ramon Gustavo de Oliveira apresentou razões de justificativa (peça 93) , em acréscimo à sua manifestação de peça 65, repisando argumentos de defesa e requerendo a juntada de nova documentação, consistente na declaração a respeito de sua designação como secretário de saúde, o teor do TAS 361 e respectivo plano de trabalho, projeto de lei e ata de deliberação da Câmara de Vereadores de Batatais/SP, incluindo descrição das atribuições de agentes municipais e publicações (peça 93, p. 539) , não constantes da documentação apresentada anteriormente (peça 65, p. 1188) .
5. 	Ante tal situação, o Ministro Relator, mediante Despacho (peça 95) , em homenagem aos princípios do contraditório e da ampla defesa, restituiu os autos à SecexTCE a fim de que, em exame de mérito, analisasse a novel peça 93, apresentada pelo Sr. Ramon Gustavo de Oliveira.
Razões de Justificativa Complementares
6. 	A defesa do Sr. Ramon apresentou os seguintes pleitos/argumentos:
a) reitera a efetiva produção integral de provas, já requerida na peça contestatória, (testemunhal, documental, pericial, etc.) , em estrita observância ao constado no art. 5º, mais exatamente no inciso LV, da Constituição da República Federativa do Brasil - devido processo legal e amplo direito de defesa - com o acréscimo da respectiva sustentação oral, ficando requerido, reiteradamente, por ser de direito e de justiça (peça 93, p. 2) ;
b) não cometeu, direta ou indiretamente, nenhuma das irregularidades pertinentes às contas indicadas no processo (peça 93, p. 2) ;
c)	não há como se pretender o julgamento do Requerido, por eventuais irregularidades constatadas. A bem da verdade, o Requerido não pode ser responsabilizado por um eventual desvio de finalidade, inerente à aplicação de recursos públicos, no programa identificado nos autos (peça 93, p. 2) ;
d) por ser totalmente inocente, pois que não cometeu nenhuma irregularidade, o Requerido não pode ser inabilitado para o exercício de cargo em comissão ou função de confiança  (peça 93, p. 2) ;
e) não há, também, que se pretender a inscrição do Requerido no Sistema Integrado de Administração Financeira (peça 93, p. 2) ;
f) a primeira constatação de eventual irregularidade teria sido inerente ao ano de 2009. O Requerido foi responsável, pela Secretaria Municipal de Saúde, no período compreendido de 19/11/2013 a 15/6/2016 (peça 93, p. 2) ;
g) promoveu, com o Ministério da Saúde, o Termo de Ajuste Sanitário (TAS) , identificado pela numeração 361, para os fins legais e de direito. Neste sentido, o Requerido não pode ser responsabilizado por uma eventual irregularidade constatada e comprovada (peça 93, p. 2-3) ;
h) o Poder Executivo Municipal de Batatais encaminhou, recentemente, mais precisamente no dia 27 de agosto p.p., Projeto de Lei visando atender as despesas do TAS 361. O aludido Projeto de Lei não foi aprovado na Câmara Municipal (peça 93, p. 3) ;
i) vê-se que o Requerido não pode ser responsabilizado por eventual desvio de recursos públicos, destinados para fins específicos, como no caso em apreço. Então, o Requerido não teve nenhuma participação - direta ou indireta - na canalização, distribuição ou aplicação dos recursos públicos, destinados para fins específicos (peça 93, p. 3) ;
j) 	o problema pertinente a referidos recursos públicos vem sendo constatado muito antes do Requerido ter exercido o cargo de Secretário da Saúde do Município de Batatais. Para tanto, o Requerido não pode ser responsabilizado por qualquer desvio de finalidade, relacionado à aplicação de recursos públicos, para fins específicos (peça 93, p. 3) ;
k) 	não é excessivo destacar, para os fins legais e de direito que, nos municípios, é o chefe do Poder Executivo quem encaminha, às respectivas Secretarias Municipais e/ou aos respectivos Departamentos Municipais, os recursos financeiros e com as efetivas orientações de como os mesmos serão aplicados. A comprovação desta informação reside no Projeto de Lei e o seu respectivo conteúdo financeiro (peça 93, p. 3) ; e
l) nesta oportunidade processual, requer que seja requisitada, junto à Prefeitura Municipal de Batatais/SP, toda a documentação pertinente ao período de novembro de 2013 a junho de 2016, quando o Requerido ocupou o cargo de secretário municipal da saúde (peça 93, p. 3) .
Análises
7.	O pedido de sustentação oral está previsto e é regulado pelo art. 168, do RI/TCU. Logo, pode ser-lhe deferido.
8. 	Quanto ao pedido de produção de provas, a solicitação não encontra guarida na sistemática processual desta Corte de Contas. Isso porque, as normas que regulam o processo de controle externo, não concedem, ao responsável, a faculdade de solicitar produção de provas ao TCU, como a colheita de depoimentos, realização de perícias e diligências, ou a requisição de documentos a órgãos e/ou entes públicos. É nesse sentido a jurisprudência desta Corte de Contas, conforme se depreende das seguintes ementas retiradas da jurisprudência selecionada deste Tribunal:
O Tribunal deve julgar com base nas provas documentais constantes dos autos, reunidas pelos órgãos de controle interno e pela unidade técnica, em confronto com aquelas produzidas e apresentadas pelo responsável em sua peça de defesa (Acórdão 3535/2015-TCU-Segunda Câmara, rel. Min. Augusto Nardes) 
Não é cabível a aplicação analógica das disposições pertencentes à prova do processo civil ao processo de controle externo, porque a Lei Orgânica e o Regimento Interno do TCU dispõem, exaustivamente, acerca dos meios de prova disponíveis aos responsáveis (Acórdão 689/2015-TCU-Primeira Câmara, rel. Min. Walton Alencar Rodrigues) 
A produção de provas nos autos de controle externo é feita sob a forma escrita, sem a necessidade de convocação de testemunhas ou peritos, para conferir ao processo a necessária agilidade. A produção de provas periciais e testemunhais decorre do Código de Processo Civil (CPC) , cuja aplicabilidade, aos processos do TCU é apenas subsidiária (Acórdão 130/2008-TCU-Plenário, rel. Min. Aroldo Cedraz) .
9. 	Tendo em vista que as provas, no processo de contas, devem ser apresentadas, perante o Tribunal, na forma documental, conforme farta jurisprudência desta Corte, compete, ao responsável, juntar aos autos não apenas argumentos, declarações ou transcrições de documentos, mas também cópias dos documentos que julgue necessários e suficientes para modificar o juízo adotado nestas contas, tais como documentos técnicos e outros, conforme se depreende das Ementas a seguir, retiradas da jurisprudência sistematizada do TCU:
Provas que a parte quiser produzir perante o Tribunal devem sempre ser apresentadas de forma documental (Acórdão 8229/2011-TCU-Segunda Câmara, rel. Min. Augusto Nardes) 
Cabe ao responsável apresentar em sua defesa todos os elementos de prova de que dispuser, inclusive testemunhos pessoais, devidamente reduzidos a termo, em forma documental (Acórdão 3988/2010-TCU-Primeira Câmara, rel. Min. Weder de Oliveira) 
As provas que a parte quiser produzir perante o TCU devem sempre ser apresentadas de forma documental, mesmo as declarações pessoais de terceiros (Acórdão 3093/2008-TCU-Primeira Câmara, rel. Min. Benjamin Zymler) .
10.  Quanto ao mérito, pode-se acolher as razões de justificativas apresentadas, as quais estão em sintonia com o parecer do MPTCU, juntado à peça 92, cujo excerto se transcreve, uma vez que o município jamais colocou os recursos à disposição da SMS de Batatais/SP:
 (...) conquanto os responsáveis por cada pasta participem, em regra, da elaboração da proposta orçamentária, compete ao Chefe do Poder Executivo, em última instância, a decisão acerca das dotações que constarão do orçamento anual. À vista disso, os recursos designados para a implementação das ações previstas no TAS 361 dependiam de previsão orçamentária, requisito cujo atendimento não está inserto na esfera de atuação de secretários municipais, motivo pelo qual, no caso vertente, a responsabilidade pela inexecução do instrumento não deve recair sobre os ex-gestores da área de saúde.
11. 	Assim, nada obstante o pedido de sustentação oral e o não cabimento do pedido de produção de provas, as razões de justificativa apresentadas pela defesa do Sr. Ramon Gustavo de Oliveira podem ser acolhidas pelo Tribunal.
12. 	Considerando a posição adotada no parecer do MPTCU, que considerando ter sido afastada a única conduta supostamente irregular atribuída aos ex-secretários, qual seja, 'deixar de proceder ao depósito de R$ 1.296.451,81 previsto na Cláusula Terceira do TAS 361', não verificou motivo para a aposição de ressalva nas contas dos ex-secretários, as contas deles podem ser julgadas regulares.
CONCLUSÂO
13. 	As razões de justificativa adicionais apresentadas pelo Sr. Ramon Gustavo de Oliveira, associadas com a posição do membro do MPTCU, esposada no parecer de peça 92, tem o condão de modificar o julgamento das contas dos ex-gestores Eduardo Silva Ricco, Luciana Aparecida Nazar Arantes e Ramon Gustavo de Oliveira, de regulares com ressalva, proposta na instrução de peça 89, para regulares.
PROPOSTA DE ENCAMINHAMENTO
14. 	Diante do exposto, submetem-se os autos à consideração superior, propondo:
a) considerar revéis, para todos os efeitos, o Município de Batatais/SP (CNPJ 45.299.104/0001-87) e o Sr. Eduardo Silva Ricco (CPF XXX.100.808-XX) , dando-se prosseguimento ao processo, com fulcro no art. 12, § 3º, da Lei 8.443/1992;
b) deferir o pedido de sustentação oral apresentado pela defesa do Sr. Ramon Gustavo de Oliveira (CPF XXX.949.918-XX) e da Sra. Luciana Aparecida Nazar Arantes (CPF XXX.206.578-XX) ;
c) acolher as razões de justificativa apresentadas pela Sra. Luciana Aparecida Nazar Arantes (CPF XXX.206.578-XX) e pelo Sr. Ramon Gustavo de Oliveira (CPF XXX.949.918-XX) ;
d) com fundamento nos arts. 1º, inciso I, 16, inciso I, e 17, da Lei 8.443/1992, c/c os arts. 1º, inciso I, e 207, do Regimento Interno/TCU, que sejam julgadas regulares as contas da Sra. Luciana Aparecida Nazar Arantes (CPF XXX.206.578-XX) e dos Srs. Eduardo Silva Ricco (CPF 167.100.80811) e Ramon Gustavo de Oliveira (CPF XXX.949.918-XX) , ex-secretários municipais de saúde de Batatais/SP, dando-lhes quitação plena;
e) fixar, com fundamento no art. 12, §§ 1º e 2º, da Lei 8.443/1992, e no art. 202, §§ 2º e 3º, do Regimento Interno/TCU, novo e improrrogável prazo de quinze dias, a contar da notificação, para que o Município de Batatais/SP (CNPJ 45.299.104/0001-87) efetue e comprove, perante este Tribunal, com recursos do Tesouro Municipal, o recolhimento da quantia a seguir especificada, aos cofres do Fundo Municipal de Saúde de Batatais/SP, atualizada monetariamente a partir da data indicada até a data do efetivo recolhimento, na forma prevista na legislação em vigor;
	DATA DA OCORRÊNCIA
	VALOR ORIGINAL (R$) 

	8/9/2015
	1.296.451,81

Valor atualizado até 4/11/2021: R$ 1.773.027,50
f) informar ao Município de Batatais/SP (CNPJ 45.299.104/0001-87) que a liquidação tempestiva do débito atualizado monetariamente saneará o processo e permitirá que as contas sejam julgadas regulares com ressalva, dando-se lhe quitação, nos termos do § 4º do art. 202 do Regimento Interno do TCU, ao passo que a ausência dessa liquidação tempestiva levará ao julgamento pela irregularidade das contas, com imputação de débito, a ser atualizado monetariamente e acrescido de juros moratórios, nos termos do art. 19, da Lei 8.443/1992."
2.		Enfim, o Parecer do MP/TCU (peça 101) :
"Trata-se de tomada de contas especial (TCE) instaurada pelo Fundo Nacional de Saúde  (FNS) em razão da não comprovação da regular aplicação dos recursos repassados pela União para atendimento ao Bloco de Assistência de Média e Alta Complexidade Médica Hospitalar, por meio de Financiamento ao Centro de Referência em Saúde do Trabalhador (Cerest) do Município de Batatais - SP.
Fiscalização realizada pelo Departamento Nacional de Auditoria do Sistema Único de Saúde (Denasus) constatou que, do montante de R$ 1.620.147,26 de despesas realizadas com os recursos federais, apenas R$ 476.641,57 haviam sido destinados às ações concernentes ao Cerest Batatais - SP (peça 10, p. 17-18) . Em razão da aludida irregularidade, foi firmado o Termo de Ajuste Sanitário (TAS) 361, instrumento instituído com vistas à correção de impropriedades relativas à gestão do sistema público de saúde decorrentes do descumprimento de obrigações previstas em normativos do Ministério da Saúde (MS) .  
No relatório de TCE, em razão da inexecução parcial do TAS supracitado, o MS concluiu pela ocorrência de dano ao erário no valor original de R$ 1.296.451,81 - concernente às despesas não comprovadas, corrigidas monetariamente -, sob a responsabilidade da Secretaria Municipal de Saúde (peça 40, p. 5) .  No âmbito deste Tribunal, foi promovida a citação do município beneficiário, para que se manifestasse acerca do desvio de objeto identificado na aplicação de recursos federais, como também a audiência dos Srs. Ramon Gustavo de Oliveira e Eduardo Silva Ricco e da Sra. Luciana Aparecida Nazar Arantes, secretários municipais de saúde durante o período de vigência do TAS 361. O Município de Batatais - SP e o Sr. Eduardo Silva Ricco não compareceram aos autos.
Após a análise dos elementos de defesa apresentados pelos responsáveis que se manifestaram quanto às audiências que lhes foram endereçadas, por meio da instrução acostada à peça 89, a Secretaria de Controle Externo de Tomada de Contas Especial (Secex-TCE) propôs inicialmente considerar revéis o Município de Batatais - SP e o Sr. Eduardo Silva Ricco; acolher parcialmente as razões de justificativa apresentadas pelo Sr. Ramon Gustavo de Oliveira e pela Sra. Luciana Aparecida Nazar Arantes; julgar regulares com ressalva as contas dos ex-secretários municipais de saúde; e fixar novo e improrrogável prazo para que o Município de Batatais - SP efetue, com recursos do Tesouro Municipal, o recolhimento da quantia apurada a título de débito.
Em minha primeira intervenção nestes autos, manifestei-me parcialmente de acordo com a proposta supracitada, tendo registrado objeção apenas quanto à aposição de ressalva nas contas dos ex-secretários municipais de saúde. Defendi naquela ocasião que, na esfera municipal, a exemplo do procedimento adotado na União, conquanto os responsáveis por cada pasta participem, em regra, da elaboração da proposta orçamentária, compete ao Chefe do Poder Executivo, em última instância, a decisão acerca das dotações que constarão do orçamento anual. À vista disso, sustentei que os recursos designados para a implementação das ações previstas no TAS 361 dependem de previsão orçamentária, requisito cujo atendimento não se insere na esfera de atuação dos ex-secretários. Por esse motivo, avaliei que não deveria recair sobre os aduzidos gestores a responsabilidade pela inexecução do instrumento, razão pela qual suas contas deveriam ser julgadas regulares.
Ocorre que, estando os autos no Gabinete de Vossa Excelência, o Sr. Ramon Gustavo de Oliveira apresentou o expediente acostado à peça 93, no qual, em acréscimo à sua manifestação inicialmente remetida em resposta à audiência (peça 65) , reiterou argumentos de defesa e requereu a juntada de alguns documentos inéditos.  Em razão disso, por intermédio do despacho constante da peça 95, ordenou-se o retorno dos autos à Secex-TCE para que, em homenagem aos princípios do contraditório e da ampla defesa, procedesse à análise dos novos elementos disponibilizados.
Neste momento, na nova instrução elaborada em atendimento ao despacho de Vossa Excelência (peça 98) - referendada pelos pronunciamentos acostados às peças 99 e 100 - a unidade técnica consignou que as razões de justificativa adicionais apresentadas pelo Sr. Ramon Gustavo de Oliveira, associadas às ponderações lançadas anteriormente pelo MPTCU, permitem afastar a irregularidade inicialmente imputada aos ex-secretários municipais de saúde. Por conseguinte, em consonância com a manifestação precedente deste Parquet especializado, foi formulada proposta no sentido de julgar regulares as contas dos ex-gestores, mantendo-se, na essência, inalterados os demais encaminhamentos que já haviam sido alvitrados.
Diante do exposto, este membro do Ministério Público de Contas manifesta-se de acordo com a proposta de encaminhamento formulada pela unidade instrutiva".
	É o Relatório.

José Ronaldo de Oliveira Camargo (387.303/OAB-SP), representando Luciana Aparecida Nazar Arantes; Rebeca Eugênia Sandrin dos Santos Garcia de Freitas (376.241/OAB-SP) e José Carlos Garcia de Freitas (43.195/OAB-SP), representando Ramon Gustavo de Oliveira.

Procurador Sergio Ricardo Costa Caribé.

TOMADA DE CONTAS ESPECIAL. DESCUMPRIMENTO DE TERMO DE AJUSTE SANITÁRIO (TAS). DESVIO DO OBJETO. CITAÇÃO DO MUNICÍPIO. REVELIA. AUDIÊNCIA DOS SECRETÁRIOS MUNICIPAIS. ACATAMENTO DAS RAZÕES DE JUSTIFICATIVA. FIXAÇÃO DE NOVO E IMPRORROGÁVEL PRAZO.

TOMADA DE CONTAS ESPECIAL (TCE)

Secretaria de Controle Externo de Tomada de Contas Especial (SecexTCE).

Em exame Tomada de Contas Especial instaurada pelo Fundo Nacional de Saúde  (FNS) em razão da não comprovação da regular aplicação dos recursos repassados pela União para atendimento ao Bloco de Assistência de Média e Alta Complexidade Médica Hospitalar, por meio de Financiamento ao Centro de Referência em Saúde do Trabalhador (Cerest) , do Município de Batatais/SP.
 Lembro que fiscalização realizada pelo Departamento Nacional de Auditoria do Sistema Único de Saúde (Denasus) , em abril de 2015, constatou que, do montante de R$ 1.620.147,26 de despesas realizadas com os recursos federais, apenas R$ 476.641,57 haviam sido destinados às ações concernentes ao Cerest Batatais/SP (peça 10, pp. 17-18, Constatação nº 367663) . Em razão da aludida irregularidade, foi firmado o Termo de Ajuste Sanitário (TAS) 361, instrumento instituído com vistas à correção de impropriedades relativas à gestão do sistema público de saúde decorrentes do descumprimento de obrigações previstas em atos normativos do Ministério da Saúde (MS) .
Referido Termo (peça 93, pp. 6-9) , firmado pelo então Secretário Municipal de Saúde em 8/9/2015 e publicado no diário oficial de 5/10/2015 (peça 93, p. 10) , com vigência de trinta meses, representava um compromisso de: (i) se cessar a prática do ato causador da irregularidade; (ii) corrigir a impropriedade por meio das ações detalhadas no plano de trabalho anexo; (iii) depositar o valor de R$ 1.296.451,81, com recurso do tesouro municipal no respectivo Fundo de Saúde; e (iv) executar as metas previstas no plano de trabalho (as quais incluíam a reforma de um prédio público, a compra de exames de oftalmologia e a aquisição de veículo tipo van adaptado para cadeira de rodas - peça 93, p. 11) .
No relatório final do tomador de contas especial, em razão da inexecução parcial do TAS supracitado, o MS concluiu pela ocorrência de dano ao erário no valor original de R$ 1.296.451,81 - concernente às despesas não comprovadas, sob a responsabilidade da Secretaria Municipal de Saúde (peça 40, p. 5) .  
Já no âmbito desta Corte, após exame preliminar dos elementos que compõem os autos (peças 50-52) , foi promovida a citação do município beneficiário, para que se manifestasse acerca do desvio de objeto identificado na aplicação de recursos federais, como também a audiência dos Srs. Ramon Gustavo de Oliveira e Eduardo Silva Ricco e da Sra. Luciana Aparecida Nazar Arantes, Secretários Municipais de Saúde durante o período de vigência do TAS 361. 
O Município de Batatais/SP e o Sr. Eduardo Silva Ricco não compareceram aos autos.
Após análise das razões de justificativa apresentadas pelo Sr. Ramon Gustavo de Oliveira e pela Sra. Luciana Aparecida Nazar Arantes, inicialmente a SecexTCE propôs considerar revéis o Município de Batatais/SP e o Sr. Eduardo Silva Ricco; acolher parcialmente as razões de justificativa oferecidas pelo Sr. Ramon Gustavo de Oliveira e pela Sra. Luciana Aparecida Nazar Arantes; julgar regulares com ressalva as contas dos ex-Secretários Municipais de Saúde; e fixar novo e improrrogável prazo para que o Município de Batatais/SP efetue, com recursos do Tesouro Municipal, o recolhimento da quantia apurada a título de débito (peças 89-91) . A seu turno, o MP/TCU (peça 92) havia proposto julgar regulares as contas dos Srs. Ramon Gustavo de Oliveira e Eduardo Silva Ricco e da Sra. Luciana Aparecida Nazar Arantes, visto não vislumbrar motivo para aposição de ressalva nas contas, concordando quanto aos demais encaminhamentos.
Inobstante, em virtude da apresentação dos elementos adicionais pelo Sr. Ramon Gustavo de Oliveira (peça 93) , estando os autos em meu Gabinete, acostando aos autos sua designação como Secretário de Saúde, o teor do TAS 361 e respectivo plano de trabalho, projeto de lei e ata de deliberação da Câmara de Vereadores, incluindo descrição das atribuições de agentes municipais e publicações (peça 93, pp. 5-39) , não constante da documentação por ele apresentada anteriormente (peça 65, p. 11-88) , determinei - por meio do Despacho de peça 95 - a restituição do feito à unidade instrutiva, a fim de que examinasse os novos elementos e cotejasse com as conclusões lançadas aos autos pelo MP/TCU. 
Em sua derradeira instrução (peças 98-100) , a SecexTCE consignou - desta feita com a chancela integral do Parquet especializado (peça 101) - que as razões de justificativa adicionais apresentadas pelo Sr. Ramon Gustavo de Oliveira, associadas às ponderações lançadas anteriormente pelo MP/TCU, permitem afastar a irregularidade inicialmente imputada aos ex-secretários municipais de saúde, razão pela qual lançou aos autos proposta de julgar regulares as contas dos ex-gestores, mantendo-se, na essência, inalterados os demais encaminhamentos, em síntese, a fixação de novo e improrrogável prazo ao  Município de Batatais/SP para que efetue e comprove, perante este Tribunal, o recolhimento de R$ 1.296.451,81 em valores históricos, aos cofres do Fundo Municipal de Saúde de Batatais/SP, com recursos do Tesouro Municipal. 
Brevemente historiado, desde logo adianto que acolho a referida proposta, incorporando as respectivas análises como minhas razões de decidir, sem prejuízo das considerações que se seguem. 
Lembro que, embora tenha sido firmado o TAS 361 com o intuito de sanar a impropriedade atinente à aplicação de cerca de apenas um terço dos recursos federais destinados às ações do Cerest, identificou-se não ter havido comprovação da totalidade das despesas previstas no Termo de Ajuste Sanitário, segundo relatado pelo Denasus já no ano de 2018 (peça 12, p. 7) . 
Nesse sentido, os documentos acostados aos autos descortinam a utilização de verbas em serviços alheios ao propósito pactuado, seja pela aplicação de recursos federais inicialmente destinados a ações do Cerest em objeto diverso, seja pela inexecução das despesas pactuadas no TAS 361.
Ocorre que, consoante consignado anteriormente pelo MP/TCU (peça 92) , em que pese ser incompatível com o objeto estipulado no âmbito do TAS 361, as despesas teriam sido efetuadas em benefício da comunidade local. A este respeito, há notícias nos autos de que a equipe do Denasus impugnou pagamentos de serviços de saúde, visto tratar-se de despesas que não foram pactuadas no Plano de Trabalho do TAS 361 (peça 12, pp. 6-8) .
Em situações equivalentes a esta, em que resta comprovada a aplicação dos recursos em benefício da comunidade local, porém em objeto diverso do previsto na política pública ou no programa governamental, esta Corte de Contas tem consignado que cabe ao ente federativo beneficiário do repasse federal a obrigação de recompor - ao seu próprio fundo de saúde e com recursos próprios - os valores gastos indevidamente - a exemplo do enunciado no Acórdão 1072/2017-TCU-Plenário, Relator Ministro Bruno Dantas.
Em face da revelia do Município de Batatais/SP, não foram apresentados elementos capazes de descaracterizar as irregularidades atribuídas à comuna, dando azo à medida prevista no art. 12, § 1º, da Lei 8.443/1992, em conformidade com a jurisprudência predominante desta Casa (a exemplo do Acórdão 6229/2016-TCU-Segunda Câmara, Relator Ministro Vital do Rêgo) .
No que se refere aos ex-Secretários Municipais de Saúde (Sra. Luciana Aparecida Nazar Arantes, Sr. Ramon Gustavo de Oliveira e Sr. Eduardo Silva Ricco) , em consonância com o exame do Parquet especializado (peça 92) , acolho as defesas apresentadas pela Sra. Luciana Aparecida Nazar Arantes e pelo Sr. Ramon Gustavo de Oliveira, aproveitando-se o Sr. Eduardo Silva Ricco, revel, nos termos do artigo 161 do Regimento Interno desta Corte.
Assiste razão ao Parquet especial ao asseverar que, a exemplo do procedimento adotado na órbita federal, compete ao Chefe do Poder Executivo, em última instância, a decisão acerca das dotações que constarão do projeto de lei orçamentária anual (embora os secretários participem da elaboração da proposta) .
Nesse sentido, entendo que os secretários não poderiam ser responsabilizados pela conduta de  "deixar de proceder ao depósito de R$ 1.296.451,81 previsto na Cláusula Terceira do TAS 361 (...) ", constante dos ofícios de audiência (peça 50, p. 6; peças 56-58) .
Ainda que se possa criticar a competência para celebração do TAS na órbita municipal, há que se reconhecer que os recursos designados para a implementação das ações previstas no TAS 361 dependiam de previsão orçamentária, requisito cujo atendimento não se encontra inserido na esfera de atribuições dos secretários municipais de saúde.
Com efeito, sem prejuízo de julgar regulares as contas dos secretários municipais arrolados, acolho a proposta uníssona nos autos no sentido de fixar novo e improrrogável prazo para que o Município de Batatais/SP efetue e comprove, perante este Tribunal, com recursos do Tesouro Municipal, o recolhimento da quantia apurada (R$ 1.296.451,81, em valores históricos) , aos cofres do Fundo Municipal de Saúde de Batatais/SP, atualizada monetariamente.
	Ante o exposto, manifesto-me por que o Tribunal aprove o Acórdão que ora submeto à deliberação deste Colegiado.
TCU, Sala das Sessões, em 5 de abril de 2022.
AUGUSTO SHERMAN CAVALCANTI 
Relator